【裁判字號】    92,上易,1284
【裁判日期】    920827
【裁判案由】    妨害兵役
【裁判全文】
臺灣高等法院臺中分院刑事判決              民國九十二年度上易字第一二八四號
    公  訴  人  臺灣臺中地方法院檢察署檢察官
    被      告  甲○○
右上訴人因被告妨害兵役案件，不服臺灣臺中地方法院中華民國九十二年五月二十八
日第一審判決（民國九十二年度易字第七三九號，起訴案號：臺灣臺中地方法院檢察
署民國九十二年度偵字第二一五九號），提起上訴，本院判決如左：
    主      文
原判決撤銷。
甲○○後備軍人意圖避免召集處理，居住處所遷移，無故不依規定申報，致使教育召
集令無法送達處拘役拾日，如易科罰金，以佰元折算壹日。
    事      實
一、甲○○係臺中市後備司令部列管之後備軍人，原住台中市○區○○○路七二○號
    八樓之一，於民國（下同）九十一年十一月十日前某日起遷出上開處所，意圖避
    免召集，無故不依後備軍人管理規則第十五條、戶籍法第二十二條等規定申報異
    動登記，致使台中市後備司令部所發，指定應於同年月二十日上午八時，前往台
    中縣烏日鄉○○路七七四號成功嶺營區報到之召集符號精誠四五之四號、召集令
    編號○二一六號之教育召集令無法送達。
二、案經臺中市後備司令部移送臺灣臺中地方法院檢察署檢察官偵查起訴。
    理      由
一、訊據被告甲○○，對於伊為臺中市後備司令部列管之後備軍人，以及右揭之教育
    召集令無法送達之事實，先後於原審及本院審理時坦承不諱，惟矢口否認有任何
    妨害兵役之犯行，辯稱：伊於九十一年七月間即搬到高雄市，在「高手推拿養生
    館」工作，因在試用期間，無法將戶籍遷到該養生館，後來才在九十二年一月將
    戶籍遷到屏東之親戚家，其並非故意要逃避教育召集各等語。經查：
（一）被告為後備軍人，原住台中市○區○○○路七二○號八樓之一，台中市後備司
      令部所發教育召集令，係指定被告應於九十一年十一月二十日上午八時前往台
      中縣烏日鄉成功嶺營區報到，惟因被告已遷出前開居住處所且未依規定申報，
      致該教育召集令無法送達被告等情，有教育召集令一份、移送法辦年籍表一份
      附於偵查卷可稽。
（二）按後備軍人有離營歸鄉報到、戶籍遷出遷入或住址變更申報、入出國申報等義
      務，為後備軍人管理規則第七條所明定，依同規則第十一條、第十二條等規定
      ，離鄉歸歸之後備軍人，應於離營之日起十五日內，攜帶離營證件、離營報到
      憑證卡、本人印章及國民身分證等，向戶籍地鄉鎮市區公所辦理歸鄉報到，同
      法第十五條、第十六條，更明定：後備軍人如有異動事項，應依相關戶籍法規
      向主管單位申報異動登記，同一戶籍管轄區域住址變更者，應逕向戶籍地戶政
      事務所辦理住址變更登記，由戶籍管轄區域遷往其他戶籍管轄區域者，應逕向
      遷入地戶政事務所辦理戶籍遷入登記，而戶籍法第二十二條等，亦明定：遷出
      戶籍管轄區域三個月以上，應為遷出之登記，在同一戶籍管轄區域內變更住址
      ，應為住址變更之登記。本件被告係合法離營歸鄉報到之後備軍人，對上開規
      定之內容，自難諉為不知。再者，被告知悉係以設籍之台中市○區○○○路七
      二○號八樓之一之住所地，作為接受國家各種後備召集之收受地址，如該地址
      無人能為其收受國家隨時可能發布之各種召集令，將因此無法依期前往接受召
      集，妨害國家兵役之召集事宜，竟於其本人居住處所遷移後，未依上開規定申
      報異動事項登記，致使教育召集令無法送達，依修正後妨害兵役治罪條例第十
      條第三項規定，如有居住處所遷移，無故不依規定申報，致使召集令無法送達
      者，以意圖避免召集論，顯見被告上開之辯稱，自難採取。從而，本件事證明
      確，被告上開犯行，洵堪認定，應依法論科。
二、茲查，妨害兵役治罪條例，已於九十一年六月二十六日修正公布，並自同年月二
    十八日起施行，修正前該條例第十一條第一項第三款原規定：「後備軍人有左列
    行為之一者，處一年以下有期徒刑、拘役或三百元以下罰金：三、居住處所遷移
    ，無故不依規定申報者」，第三項：「後備軍人犯第一項之罪或國民兵犯第二項
    之罪，致使召集令無法送達者，以意圖避免召集論；分別依第六條、第七條科刑
    」，同條例第七條第一項第四款規定：「意圖避免教育召集或勤務召集，而有左
    列情形之一者，處三年以下有期徒刑：應受召集，無故逾應召集期限二日者」，
    而修正後妨害兵役治罪條例，將原第十一條之規定移置第十條，將原第七條之規
    定移置第六條，修正後第十條第一項第三款規定：「後備軍人意圖避免召集處理
    有下列行為之一者，處一年以下有期徒刑、拘役或科新台幣九萬元以下罰金：三
    、居住處所遷移，無故不依規定申報者」，第三項：「後備軍人犯第一項之罪或
  國民兵犯前項之罪，致使召集令無法送達者，以意圖避免召集論；分別依第五條
    或第六條科刑」，修正後第六條第一項第四款規定：「意圖避免教育召集，或勤
    務召集，而有下列行為之一者，處三年以下有期徒刑：應受召集，無故逾應召集
    期限二日者」。本件被告之上開犯行，係在修正後，自應適用新法，核被告所為
    ，係犯修正後妨害兵役治罪條例第十條第三項、第一項第三款，應依同條例第六
    條第一項第四款論處。原審疏未詳查上開後備軍人管理規則、戶籍法、兵役法之
    相關規定，遽為被告無罪之判決，依上所述，容有違誤，檢察官上訴，執此指摘
    原判決不當，為有理由，應由本院將原判決予以撤銷。爰審酌被告犯罪之動機、
    目的、所生危害及犯罪後已據實遷移戶籍，知所教訓等一切情狀，量處如主文第
    二項所示之刑，並諭知易科罰金折算標準，以示懲儆。
三、據上論斷，應依刑事訴訟法第三百六十九條第一項前段、第三百六十四條、第二
    百九十九條第一項前段，修正後妨害兵役治罪條例第十條第一項第三款、第三項
    、第六條第一項第四款，刑法第十一條前段、第四十一條第一項前段、罰金罰鍰
    提高標準條例第二條，判決如主文。
本案經檢察官乙○○到庭執行職務。
中      華      民      國      九十二     年     八      月   二十七   日
                                臺灣高等法院臺中分院刑事第六庭
                                      審判長法  官  李  文  雄
                                            法  官  陳  秀  
                                            法  官  陳  嘉  雄
右正本證明與原本無異。
不得上訴。
                                            書記官  陳  信  和
中      華      民      國      九十二     年     八      月   二十八   日
                                                                        Ｒ


司法院資訊處製作；財團法人民間司法改革基金會備份。
